【裁判字號】    98,上更(一),223
【裁判日期】    980630
【裁判案由】    強盜等
【裁判全文】
臺灣高等法院刑事判決             98年度上更(一)字第223號
上  訴  人
即  被  告  丙○○
                      之1號地.
選任辯護人  陳石山律師
            游涵歆律師
上列上訴人因強盜等案件，不服臺灣臺北地方法院94年度訴字第
1856號，中華民國95年3 月7 日第一審判決（起訴案號：臺灣臺
北地方法院檢察署94年度偵字第20906 號、第21298 號），提起
上訴，判決後經最高法院撤銷發回，本院判決如下：
    主  文
原判決關於丙○○部分撤銷。
丙○○共同意圖為自己不法之所有，攜帶兇器，以強暴、脅迫至
使不能抗拒，而使他人交付財物，處有期徒刑柒年參月。扣案不
具殺傷力之槍枝管制編號為0000000000號仿BERETTA
廠84型半自動手槍所製造之玩具槍枝壹支、槍枝管制編號為00
00000000號仿CLOCK 廠18C 型半自動手槍外型製造之填
充氣體式空氣玩具手槍壹支、刀械壹把、尼龍塑膠繩參條、彈殼
壹顆、借款協議書壹紙及未扣案不具殺傷力之玩具手槍壹支均沒
收。
    事  實
一、丙○○（綽號大偉）與高德剛（業經判決確定）為朋友，因
    高德剛懷疑甲○○向警察機關密報，使警察前往其所經營之
    檳榔攤臨檢，致高德剛為警調查，以致懷恨在心，欲藉此事
    宜，強索不法財物，兩人竟共同基於意圖為自己不法所有之
    犯意聯絡，攜帶高德剛所有材質堅硬，客觀上足對人之生命
    、身體、安全構成威脅、具有危險性、外型酷似真槍但不具
    殺傷力之玩具手槍3 支（其中1 支槍枝管制編號為00000000
    00號，係仿BERETTA 廠84型半自動手槍所製造之玩具槍枝，
    另一支槍枝管制編號為0000000000號，係仿CLOCK 廠18C 型
    半自動手槍外型製造之填充氣體式空氣玩具手槍，餘1 支未
    扣案）、亦屬兇器之非管制刀械之刀械1 把、尼龍塑膠繩3
    條等物品，於民國94年10月14日13時20分許，一同前往甲○○所經營位於臺北市松山區市○○道○ 段127 號1 樓千山交
    通股份有限公司（下稱千山公司），進入該處後丙○○隨即
    按下電動鐵捲門關門鈕，使該處鐵捲門放下關閉，高德剛、
    丙○○遂分持上開3 支玩具手槍（高德剛右手持一支，另一
    支插於腰際，丙○○手持一支，高德剛左手另握持上開刀械
    一把），喝令在場之甲○○及千山公司會計乙○○不准動等
    語，甲○○、乙○○難以分辨出真假槍械，亦不敢抵抗，高
    德剛旋持其中一支玩具手槍瞄準甲○○座位後方玻璃作勢扣
    引扳機後插於腰際，復順手自其腰際取出上開玩具左輪手槍
    一支，又對著甲○○胸部作勢扣引扳機一次（此時掉落彈殼
    1 顆），均未擊發，高德剛乃持該把刀械，以刀鋒架住甲○○脖子左側，並藉口質問甲○○密報一事，經甲○○予以否
    認，其後，高德剛又欲以所攜帶之尼龍塑膠繩綑綁甲○○雙
    手，惟遭甲○○拒絕，高德剛遂朝甲○○左臉頰毆打一拳（
    未成傷），甲○○不得不從任由高德剛為其綑綁雙手，同時
    ，丙○○則持另一支玩具手槍指向並監控乙○○，其二人以
    此強暴脅迫方式，至使甲○○、乙○○不能抗拒，高德剛旋
    強押甲○○進入該處小房間內，並向甲○○稱須拿出新台幣
    （下同）三百萬元供其做生意等語，甲○○因遭高德剛對之
    施以前述強暴、脅迫手段，心中恐懼，不敢違逆，幾經以妻
    患重病為由討價還價後，甲○○遂答應交付80萬元予高德剛
    ，高德剛又將甲○○帶往千山公司大廳，將綑綁甲○○雙手
    之繩索割斷，由甲○○當場簽發其名義為發票人，發票金額
    共計80萬元之如附表一、二所示之支票、本票共八紙交予高
    德剛轉交丙○○收執，高德剛又當場拿出其所有預先寫妥之
    借款協議書（高德剛向甲○○借款），強命甲○○、乙○○
    分別在債權人欄及見證人欄簽名、捺印，用以作為與甲○○
    有債權債務關係並為誤導警方本件係屬債務糾紛，高德剛並
    命丙○○以行動電話手機對甲○○、乙○○正面拍照、抄寫
    甲○○、乙○○身分資料後，高德剛再佯以行動電話對外聯
    繫報出甲○○、乙○○之年籍資料，藉以恫嚇甲○○、乙○○生命、身體安全，甲○○、乙○○因而甚感畏懼，臨走之
    際，高德剛復喝令仍受其控制中之乙○○將其所保管千山公
    司所有之保險櫃內取出現金，乙○○迫不得已而自保險櫃內
    取出現金2 萬餘元，高德剛取走其中1 千元大鈔共2 萬元現
    金後在前揭借款協議書上更改借款金額為82萬元，高德剛、
    丙○○接續前揭恐嚇意思，向甲○○、乙○○恫嚇以不得報
    警否則將回來等語後，逃離該處。嗣經甲○○報案後，高德
    剛為警於94年11月2 日20時許，在臺北市○○區○○路4 段
    453 巷12號8 樓晶光賓館902 室當場查獲高德剛，並分別在
    上開賓館房內扣得附表2 所示之本票7 紙、借款協議書1 紙
    ，在高德剛與其前妻承租位於臺北市○○區○○街25巷5 弄
    17號2 樓扣得前開高德剛所有不具殺傷力之槍枝管制編號為
    0000000000號之仿CLOCK 廠18C 型半自動手槍外型製造之填
    充氣體式空氣玩具手槍一支及高德剛扣引扳機所掉出來之彈
    殼1 顆、用以綑綁甲○○之尼龍繩3 條、刀械1 把，又在該
    租屋處旁空地扣得前揭不具殺傷力槍枝管制編號為00000000
    00號之仿BERETT A廠84型半自動玩具手槍一支，丙○○因警
    察機關已查悉本案有綽號叫「大偉」之人共同犯案，並有現
    場翻拍之自己照片可供查緝，自知無法逃匿乃自行於94年11
    月10日前往警局到案說明。
三、案經臺北市政府警察局松山分局報告臺灣臺北地方法院檢察
    署檢察官偵查起訴。
    理  由
一、按被告以外之人於審判外之言詞或書面陳述，除法律有規定
    者外，不得作為證據，刑事訴訟法第159 條第1 項定有明文
    ；惟被告以外之人於審判外之陳述，雖不符同法第159 條之
    1 至之4 之規定，而經當事人於審判程序同意作為證據，法
    院審酌該言詞陳述或書面陳述作成時之情況，認為適當者，
    亦得為證據。又當事人、代理人或辯護人於法院調查證據時
    ，知有第159 條第1 項不得為證據之情形，而未於言詞辯論
    終結前聲明異議者，視為有前項之同意，同法第159 條之5
    亦定有明文。查本案共同被告高德剛於警、偵中之供述，以
    及被害人甲○○、乙○○等人於警詢、偵查中之陳述，雖係
    被告以外之人於審判外之陳述而屬傳聞證據，且不符刑事訴
    訟法第159 條之3 之規定，惟公訴人、被告及辯護人於本院
    前審審理時對於前述證人於警詢時之陳述之證據能力，均表
    示沒有意見，且迄於本院言詞辯論終結前亦未聲明異議。本
    院審酌渠等陳述作成時之情況，並無不能自由陳述之情形，
    亦無違法取證或其他瑕疵，認為以之作為證據為適當，上開
    證人於審判外之陳述，亦得為證據，應先敘明。
二、訊據上訴人即被告丙○○（簡稱被告）固坦承於前揭時間前
    往前揭地點，惟僅坦承其有妨害自由之行為，矢口否認有強
    盜犯行，辯稱：伊雖陪高德剛去現場，但不知其有上開刀械
    及玩具手槍等物，是高德剛進小房間講話，伊在房間外面，
    不知房間內的談話內容，錢是高德剛拿走，沒有經過伊的手
    等語。
三、本院經查：
（一）被告與高德剛共同攜帶高德剛所有材質堅硬，客觀上足對
      人之生命、身體、安全構成威脅、具有危險性、外型酷似
      真槍但不具殺傷力之玩具手槍3 支、刀械1 把、尼龍塑膠
      繩3 條等物品，於94年10月14日13時20分許，一同前往千
      山公司，進入該處後，被告隨即按下電動鐵捲門關門鈕，
      使該處鐵捲門放下關閉，高德剛右手持一支玩具手槍，左
      手握持該把刀械，另一支玩具手槍插於腰際，被告亦手持
      一支玩具手槍，喝令在場之甲○○及千山公司會計乙○○
      不准動等語，被害人甲○○、乙○○難以分辨出真假槍械
      ，亦不敢抵抗，高德剛旋持其中一支玩具手槍瞄準甲○○
      座位後方玻璃作勢扣引扳機後插於腰際，復順手自其腰際
      取出玩具手槍一支，又對著甲○○胸部作勢扣引扳機一次
      ，均未擊發，高德剛乃持該把刀械，以刀鋒架住被害人甲○○脖子左側，並藉口質問甲○○密報一事，經甲○○予
      以否認，其後，高德剛又欲以所攜帶之尼龍塑膠繩綑綁甲○○雙手，惟遭甲○○拒絕，高德剛遂朝甲○○左臉頰毆
      打一拳（未成傷），甲○○不得不從任由高德剛為其綑綁
      雙手，同時，被告則持另一支玩具手槍指向並監視控制乙○○行動，其二人以此強暴、脅迫方式，至使甲○○、乙○○不能抗拒，高德剛旋強押甲○○進入該處小房間內，
      並向甲○○稱須拿出300 萬元供其做生意等語，甲○○因
      遭高德剛對之施以前述強暴、脅迫方法，心中恐懼，不敢
      違逆，幾經以妻患重病為由討價還價後，甲○○遂答應交
      付80萬元予高德剛，高德剛又將甲○○帶往千山公司大廳
      ，將綑綁甲○○雙手之繩索割斷，由甲○○當場簽發其名
      義為發票人，發票金額共計80萬元之如附表一、二所示之
      支票、本票共8 紙交予高德剛轉交被告收執，高德剛又當
      場拿出其所有預先寫妥之借款協議書（高德剛向甲○○借
      款），強命甲○○、乙○○分別在債權人欄及見證人欄簽
      名、捺印，用以作為與甲○○有債權債務關係並為誤導警
      方本件係屬債務糾紛，高德剛並命被告以行動電話手機對
      被害人甲○○、乙○○正面拍照、抄寫甲○○、乙○○身
      分資料後，高德剛再佯以行動電話對外聯繫報出甲○○、
      乙○○之年籍資料，藉以恫嚇甲○○、乙○○生命、身體
      安全，甲○○、乙○○因而甚感畏懼，臨走之際，高德剛
      復喝令仍受其控制中之乙○○將其所保管千山公司所有之
      保險櫃內取出現金，乙○○迫不得已而自保險櫃內取出現
      金2 萬餘元，高德剛取走其中1 千元大鈔共2 萬元現金後
      ，在前揭借款協議書上更改借款金額為82萬元，高德剛與
      被告又向甲○○、乙○○恫嚇以不得報警否則將回來等語
      後，即行離去等情，業據證人即被害人甲○○、乙○○分
      別於警詢、偵查、原審及本院前審審理中結證屬實（94年
      度偵字第2090 6號卷第25至45、140 至147 頁，原審卷第
      69至82頁，本院前審卷第53、54、81頁反面、82頁正面）
      ，互核所供情節大致相符，且有被告與高德剛進出千山公
      司之監視翻拍畫面7 張、扣案不具殺傷力槍枝管制編號為
      0000000000號之仿BERE TTA廠84型半自動手槍所製造之玩
      具槍枝1 支、槍枝管制編號為0000000000號之仿CLOCK 廠
      18C 型半自動手槍外型製造之填充氣體式空氣玩具手槍1
      支及經內政部警政署刑事警察局刑鑑字第0940172689號鑑
      定書（均無殺傷力）、刀械1 把與槍枝及刀械之照片4張
      、借款協議書、附表2 所示本票7 紙在卷可資佐證（94年
      度偵字第20906 號卷第48至58、72、76、79至84、93至95
      、155 至163 頁），參諸被告於本院前審訊問時亦坦承有
      威嚇甲○○、乙○○他們2 人不得報警等語（參本院前審
      卷第34頁），應認上開所述情形為真實。被告辯護人於本
      院雖辯稱被告並沒有持槍，沒有以手槍對著乙○○等語。
      惟被告與高德剛確實分持三支玩具手槍，被告亦有持槍對
      著乙○○控制行動自由乙節，已經證人甲○○、乙○○詳
      證如上，被害人即證人甲○○、乙○○對於共同被告高德
      剛持手槍與刀械、被告一進入千山公司即按下電動鐵捲門
      按鈕將門關上已足以控制其二人行動自由等情，既指訴綦
      詳，實無必要虛添被告持槍之事實。而扣案二支玩具手槍
      係分別在臺北市○○區○○街二十五巷五弄十七號二樓及
      其旁邊空地查獲，被告乃事後到案說明，此為被告所不否
      認，並有臺北市政府警察局松山分局扣押物品目錄表二份
      （見第94年度偵字第20906 號偵查卷第65、76頁），警員
      雖未能查獲被告持以犯案之槍枝，然被告已有足夠之時間
      丟棄其所持有之槍枝，是被告及共同被告高德剛雖供稱案
      發當時僅有高德剛持槍乙節，應僅係迴護、卸責之詞，均
      難以採信。
（二）扣案之之2 支玩具手槍、一顆彈殼經鑑定結果，認管制編
      號00 00000 000號槍枝欠缺槍機且槍管內具阻鐵，依現狀
      無法供擊發子彈使用，管制標號0000000000號槍枝機械性
      能良好，經實際試射，其發射動能甚微，均不具殺傷力，
      而彈殼則屬土造金屬彈殼等情，固有內政部警政署刑事警
      察局91年11月29日刑鑑字第0940172689號槍彈鑑定書可參
      （見第20906 號偵查卷第160 至163 頁）。惟證人即共同
      被告高德剛自承：伊一進入千山公司內即把槍拿出來對甲○○射擊，然後伊就將丁某綑綁（本院前審卷第33頁反面
      ），伊是一開始進入千山公司內是有抽出刀子等語（本院
      前審卷第54頁反面）；證人甲○○亦如前證稱：高德剛確
      實先後持扣案手槍對著伊背後玻璃、胸口扣扳機，亦有以
      刀架著其脖子左側等語，而共同被告高德剛所持有扣案之
      該把刀械刀刃長28公分、刀柄長13公分、單面開鋒，有臺
      北市政府警察局94年12月14日北市警保字第09442935000
      號函及照片1 張在卷可稽（見第20906 號偵查卷第169 、
      81 頁） ，雖不符武士刀刀柄可兩手合握之情形，惟已單
      面開鋒，顯屬兇器，而被告2 人所持手槍長約20公分，有
      前揭槍彈鑑定書所附照片可參，其槍托足以用於攻擊他人
      ，於客觀上均已足對人之生命、身體、安全構成威脅，而
      可作兇器使用。衡情，常人面對如此情境，且被害人甲○○雙手又被繩索綑綁，與被害人乙○○2 人行動自由不僅
      遭受控制，身體、性命更完全掌控在被告與高德剛所分持
      之槍枝、刀械之下，客觀上豈有不心生畏懼而不能反抗之
      理？且共同被告高德剛在進入千山公司後即陸續持二支手
      槍對被害人甲○○背後玻璃、胸口扣扳機，因無發生擊發
      之結果，乃口出「實在好狗運」之詞，隨即拿出上開刀械
      架在被害人甲○○之脖子上威嚇被害人甲○○，使甲○○
      甚感害怕，因而始會簽下本票與支票等情，亦據證人甲○○證述在卷（見原審卷第70頁，本院前審卷第81頁反面）
      ，是常人在此急迫之情下如何判斷被告與高德剛所持手槍
      不能擊發，究竟係玩具槍抑或槍枝卡彈所造成，況共同被
      告高德剛於斯時尚以刀架住被害人甲○○脖子，而被害人
      乙○○亦遭受持槍之被告監控中，故證人甲○○所證稱其
      心中恐懼害怕故不得不簽支票與本票及證人乙○○證稱已
      無法抵抗而取出千山公司保險櫃內現金2 萬餘元交付高德
      剛等語，應合乎常情，堪可採信。至共同被告高德剛為何
      在支票票根上簽名乙節，證人甲○○已證稱：是為了報案
      留下證據，才會要高德剛在支票票根上簽名等語（見原審
      卷第75頁），且參之附表一所示支票受款人處為空白，執
      票人自可在未予背書下即逕行轉讓票據使用乙節，若高德
      剛未在票根上簽名，以空白背書轉讓方式將支票交付予他
      人而流通之後，恐難以循線追查支票前手即為高德剛，因
      之，證人甲○○所稱為了要報案留下證據所以才會要求高
      德剛在票根上簽名等語，非不可採信。而被害人乙○○為
      一女子，在此情況下，自更無法抗拒而只得應共同被告高
      德剛要求拿出現金無誤。
（三）又證人即共同被告高德剛自承：甲○○之前未表示要借款
      給伊等語（見原審卷第83頁），若共同被告高德剛自始未
      持用手槍、刀械向被害人甲○○強取金錢財物，而被害人
      甲○○亦從未表示要貸借款項予共同被告高德剛，則共同
      被告高德剛於出發前往千山公司前何須事先預行製作該借
      款書，並攜帶前往千山公司？顯見被告與高德剛2 人於出
      發前往千山公司，即具有不法所有之意圖甚明，且適足以
      證明此借款協議書僅是被告二人強盜犯行之障眼方法，從
      而借款協議書與共同被告高德剛在支票票根上簽名等情，
      均不足為被告二人並無不法所有意圖之有利認定。
（四）至被告雖以只知道高德剛與證人甲○○間有一些糾紛要處
      理，不知道高德剛是去向證人甲○○要錢等詞為辯解，共
      同被告高德剛亦附和稱：沒有告訴被告是要去做什麼等語
      ，然若本件只是處理糾紛，以被告二人身材魁梧、體型壯
      碩，對付證人甲○○、乙○○二人已綽綽有餘，參諸被告
      並持用令人難以分辨之玩具手槍控制證人乙○○之行動自
      由，且於甫進入千山公司時即將電動鐵捲門關下等情，而
      共同被告高德剛雖將被害人甲○○強押進入小房間內談論
      金額之事，然被害人甲○○係先在千山公司大廳內時即遭
      共同被告高德剛以繩索綑綁雙手，亦是在小房間外之千山
      公司大廳簽下支票與本票，已如前述，若僅只是解決糾紛
      ，為何須將被害人甲○○雙手予以綑綁？若果如被告於原
      審所稱支票與本票是證人甲○○投資創業之款項等情（見
      原審卷第82頁），為何未在一進入千山公司時即好意商討
      ，反在以手槍對準甲○○扣扳機、以刀械架住甲○○、又
      將甲○○雙手綑綁後，始表示要投資創業？被告所辯不知
      強盜財物云云，實難令人置信。
（五）共同被告高德剛強迫被害人甲○○簽發支票、本票、借款
      協議書後，將該等票據與協議書轉交被告收執，並要被告
      對著被害人甲○○、乙○○正面以手機拍照、抄寫其二人
      年籍資料，共同被告高德剛隨即又喝令證人乙○○將保險
      箱中屬於千山公司所有之現金取出交予其本人後，共同被
      告高德剛即取走其中千元大鈔共2 萬元等節，復據證人乙○○詳證如前，且與被告及高德剛二人於法院庭訊時對質
      後為相同證述，共同被告高德剛強迫被害人丁瑞剛簽發本
      票、支票、借款協議書及喝令被害人乙○○拿出保險箱中
      現金時，被告均在場，且無任何不同意見之表示，若被告
      不知共同被告高德剛以此種方式強取財物，則在共同被告
      高德剛為上述行為理當會表示不同意見或當場予以質疑共
      同被告高德剛之行為，但被告於斯時不僅未為如此反應，
      反配合繼續控制甲○○、乙○○行動自由及對其二人拍照
      、抄寫年籍資料等事，顯然被告對於同夥之共同被告高德
      剛向證人甲○○、乙○○強取財物行為，事前已有知悉且
      有犯意之聯絡，彰彰明甚，是被告辯稱其沒有參與強盜犯
      行，無從憑採。雖被告所持槍械並未扣案，無從鑑定是否
      具有殺傷力，依罪疑惟輕之法理，應從有利於被告之認定
      ，認其所持之手槍為不具殺傷力之玩具手槍，附此敘明。
（六）末查，扣案之該把刀械刀刃長28公分、刀柄長13公分、單
      面開鋒，而被告扣案槍械長約20公分，其槍托足以用以攻
      擊他人，於客觀上均已足為對人之生命、身體、安全構成
      構成威脅，而可作兇器使用，如前所述，且被告與高德剛
      亦確實用以威嚇上開被害人生命、身體及安全，被告與高
      德剛二人有持兇器犯本罪之情堪認無誤。至於被害人甲○○於本院前審雖證稱扣案之該把刀械之刀鞘與共同被告高
      德剛犯案時所持有該把刀械之刀鞘不同云云（本院前審卷
      第81頁反面，然共同被告高德剛堅稱係犯案之同一把刀械
      及刀鞘無誤，本院認為應係被害人甲○○在當時情急之下
      有所誤認所致，附此敘明。
（七）按攜帶假手槍，冒充真槍以威脅事主，奪取財物，已達於
      使人不能抗拒之程度，應成立強盜罪，有最高法院26年滬
      上字第9 號判例意旨可資參照。是綜上所述，被告等二人
      所持雖非具殺傷力之真槍，然其二人確實以分持三支玩具
      手槍、刀械及以繩索綑綁之強暴、脅迫方式，使甲○○、
      乙○○不能抗拒，而使甲○○簽發如附表一、二所示之支
      票、本票而取此財物及使乙○○交付其所管領中之保險箱
      中現金2 萬元等情甚明，被告之辯解，係屬卸責之詞，並
      非可採。
      本件事證明確，被告二人犯行均堪認定，均應依法論科。
四、被告行為後，刑法業於94年1 月7 日修正，並於95年7 月1
    日施行。其中刑法第2 條係規範行為後法律變更所生新舊法
    律比較適用之準據法，本身尚無新舊法比較之問題，於新法
    施行後，應一律適用修正後第2 條第1 項之規定，為「從舊
    從輕」之比較。又就屬於刑罰法律變更部分，應就有利或不
    利於被告之一切相關情狀，綜合全部結果而為比較，以定其
    應適用之法律，並需整體適用之，不得任意割裂適用。又刑
    法第55條修正後，增加但書關於科刑之限制規定，為法理明
    文化，尚非屬刑罰法律之變更。又刑法第28條共同正犯之範
    圍，已修正限縮於共同實行犯罪行為者始成立共同正犯，排
    除陰謀犯、預備犯共同正犯，自屬行為後法律有變更，而非
    僅屬文字修正，應有新舊法比較適用之問題，惟因本件被告
    與共犯高德剛參與共同實施犯罪之行為，不論依修正前後之
    刑法規定，均為共同正犯，是修正後之規定，對於被告並未
    較為有利。綜合上開比較說明，依修正後刑法第2 條第1 項
    之規定，自應適用刑法修正前之規定。又關於沒收之從刑附
    屬於主刑，除法律別有規定外，應依主刑適用之法律。
五、核被告所為，係犯刑法第330 條第1 項之攜帶凶器加重強盜
    罪。被告與高德剛就上開行為有犯意聯絡及行為分擔，為共
    同正犯；又其二人以同一強暴、脅迫之行為使甲○○、乙○○2 人交付財物，觸犯二加重強盜罪名，為想像競合犯（最
    高法院73年台上字第2311號判例參照），依修正前刑法第55
    條規定，從情節較重之被害人甲○○部分加重強盜罪處斷。
    末查，本件行為時（即94年10月14日）之刑法第62條前段規
    定，對於未發覺之罪自首而受裁判者，減輕其刑。此所謂「
    發覺」，並非以有偵查犯罪權責之機關或人員確知其人犯罪
    無誤為必要；如有確切之根據得為合理之可疑，而對犯罪行
    為人發生嫌疑時，即得謂為已發覺。本件被害人甲○○於94
    年10月31日之第2 次警詢筆錄已指明：「高嫌（指高德剛）
    與另一名不詳犯嫌…有經過我公司旁的檳榔攤…該檳榔攤有
    監視器側錄高嫌二人，已翻拍照片予警方參辦…帶黑眼鏡及
    黑色上衣…之男子為高德剛，另其後方之男子就是夥同高嫌
    一起強盜我財物之另一犯嫌」等情，並有經甲○○及乙○○
    二名被害人指認之翻拍照片可憑（見第20906 號偵查卷第29
    至30、55頁），另共同被告高德剛於91年11月3 日警詢時亦
    已經陳稱：「（問：當天與你一起前往之男子為何人？）我
    只知道他叫『大偉』，他的真實姓名我不清楚…身高約一百
    七十公分左右、中等身材，應該是住在松山區一帶，他的電
    話號碼我寫在電話本內」；同日經檢察官訊問時亦指陳：「
    我和綽號『大偉』的人去…我只知他叫『大偉』，有手機號
    碼，但留在松山分局所扣的手機裡，我的筆記本裡也有，也
    扣在分局」各等語（見第20906 號偵查卷第12、125 頁），
    另參諸證人即承辦警員丁○○於本院結證稱：「我們先查到
    高德剛，他說另外一位叫做阿皓，也住在松山，我們就跟轄
    區訪談看有無這個人，沒多久被告就透過朋友打電話給我自
    承與高德剛共犯案件要來做筆錄。」、「（高德剛有提到綽
    號大偉的身高是170 幾公分，電話寫在電話本內，另外也有
    手機號碼是留在扣案的手機內？）我記得高德剛有這樣陳述
    。」等語（參本院98年6 月10日審判程序筆錄第3 頁、第4
    頁），參諸警方於被告到案之前，已經知悉被告之綽號，高
    德剛向警方所供之「阿皓」亦與被告丙○○之名字相關，被
    告之地址為台北市松山區○○○路○ 段80巷3 弄16號之1號
    地下樓，確為共犯高德剛所供之松山區，警方並掌握到被告
    監視器出現之畫面，堪認警方在客觀上已有足資辨別被告之
    特徵而能確定犯罪行為人係何人，難謂警方於被告出面投案
    之前尚未發覺犯罪嫌疑人，核與刑法上之自首不符，辯護人
    於本院辯稱被告所為構成自首一節，尚難採信，自無法減輕
    其刑。
六、原審以被告事證明確予以論罪科刑，固非無見；惟查，原審
    判決於理由中認定扣案之彈殼一顆為共犯高德剛所有供其二
    人犯本罪所用之物，並諭知依刑法第38條第1 項第2 款規定
    宣告沒收，然於原審判決主文卻未諭知沒收，自有文主與理
    由矛盾之違法。又刑法業經修正，原審判決未及審酌說明，
    亦有未合。被告上訴意旨否認強盜犯行，雖無理由，惟檢察
    官上訴意旨指摘原判決關於上開判決主文漏未諭知沒收之違
    法，則為有理由，且原判決並有上開瑕疵可指，自應由本院
    將被告部分撤銷改判。爰審酌被告之犯罪動機、目的，及其
    以玩具手槍、刀械之方式強取被害人甲○○、乙○○之財物
    ，對於社會產生之危害，及被告犯罪後之態度暨犯罪參與之
    情節等一切情狀，量處如主文第二項所示之刑。扣案之無殺
    傷力之槍枝管制編號為0000000000號之仿CLOCK 廠18C 型半
    自動手槍外型製造之填充氣體式空氣玩具手槍一支、槍枝管
    制編號為0000000000號之仿BERETTA 廠84型半自動玩具手槍
    一支、彈殼一顆、尼龍繩三條、刀械一把及借款協議書一紙
    ，為共同被告高德剛所有供其二人犯本罪所用之物，依刑法
    第38條第1 項第2 款規定宣告沒收；被告所持用以犯本罪所
    用之不具殺傷力之手槍一支雖未扣案，然無證據證明業已滅
    失，亦應依刑法第38條第1 項第2 款規定併予宣告沒收。另
    扣案之附表二所示本票七紙及未扣案之支票一紙，為被害人
    甲○○所簽發，並為被告二人強盜所得之贓物，被害人甲○○得依民事法律關係請求返還，爰不予宣告沒收。
七、公訴意旨另以：被告與高德剛以上開強暴方法控制甲○○、
    乙○○二人之行動自由，使甲○○簽發附表一、二所示本票
    、支票，又於臨走之際向甲○○、乙○○嚇稱不准報警否則
    將回來等語始行離去等情，另涉有刑法第三百零二條第一項
    剝奪他人行動自由罪嫌、第三百零四條第一項強制罪嫌、第
    三百零五條恐嚇罪嫌。惟按強盜綑綁事主，以便肆行搶劫，
    雖係以非法方法剝奪人之行動自由，然此種手段，究屬施用
    強暴使人不能抗拒之實施行為，應無更論以剝奪他人行動自
    由罪之餘地；又強盜於行劫時，綑縛事主，實施強暴脅迫，
    應包括於強盜行為以內，不另成立妨害自由罪。本件被告與
    高德剛剝奪甲○○、乙○○之行動自由與威嚇其二人不准報
    警之行為僅係被告等二人施強暴脅迫之方法，使甲○○簽發
    票據之行為則係被告等二人為取得票據財物之過程，均不另
    成立公訴人所指之剝奪他人行動自由罪、強制罪及恐嚇罪，
    因公訴人認此部分與前開有罪部分有牽連犯之裁判上一罪關
    係，爰不另為無罪之諭知，併此說明。
據上論斷，應依刑事訴訟法第369 條第1 項前段、第364 條、第
299 條第1 項前段，刑法第2 條第1 項、第330 條第1 項、修正
前刑法第28條、第55條、第38條第1 項第2 款，判決如主文。
本案經檢察官黃全祿到庭執行職務。
中    華    民    國    98    年    6     月    30    日
                  刑事第二十庭審判長法  官  楊貴雄
                                    法  官  林銓正
                                    法  官  鄧振球
以上正本證明與原本無異。
如不服本判決，應於收受送達後10日內向本院提出上訴書狀，其
未敘述上訴之理由者並得於提起上訴後10日內向本院補提理由書
（均須按他造當事人之人數附繕本）「切勿逕送上級法院」。
                                    書記官  劉有志
中    華    民    國    98    年    7     月    7     日
附錄：本案論罪科刑法條全文
中華民國刑法第328條
意圖為自己或第三人不法之所有，以強暴、脅迫、藥劑、催眠術
或他法，至使不能抗拒，而取他人之物或使其交付者，為強盜罪
，處5年以上有期徒刑。
以前項方法得財產上不法之利益或使第三人得之者，亦同。
犯強盜罪因而致人於死者，處死刑、無期徒刑或 10 年以上有期
徒刑；致重傷者，處無期徒刑或 7 年以上有期徒刑。
第 1 項及第 2 項之未遂犯罰之。
預備犯強盜罪者，處 1 年以下有期徒刑、拘役或 3 千元以下罰
金。
中華民國刑法第330條
犯強盜罪而有第 321 條第 1 項各款情形之一者，處 7 年以上有
期徒刑。
前項之未遂犯罰之。
附表一：
┌─────┬────┬─────┬────┬─────┬──────┬───┐
│支票號碼  │發票日  │帳號      │受款人  │金額（新臺│付款行庫    │發票人│
│          │        │          │        │幣元）    │            │      │
├─────┼────┼─────┼────┼─────┼──────┼───┤
│QL0000000 │94.11.5 │00000-0-00│（空白）│100,000   │臺北國際商業│甲○○│
│          │        │          │        │          │銀行松山分行│      │
└─────┴────┴─────┴────┴─────┴──────┴───┘
附表二：
┌──┬────┬─────┬─────┬────┬──────┬────┐
│編號│本票號碼│發票日    │到期日    │受款人  │金額（新臺幣│發票人  │
│    │        │          │          │        │元）        │        │
├──┼────┼─────┼─────┼────┼──────┼────┤
│ 1. │TS033401│94.10.14  │94.12.30  │（空白）│100,000     │甲○○  │
├──┼────┼─────┼─────┼────┼──────┼────┤
│ 2. │TS033402│94.10.14  │95.1.30   │（空白）│100,000     │甲○○  │
├──┼────┼─────┼─────┼────┼──────┼────┤
│ 3. │TS033403│94.10.14  │95.2.30   │（空白）│100,000     │甲○○  │
├──┼────┼─────┼─────┼────┼──────┼────┤
│ 4. │TS033404│94.10.14  │95.3.30   │（空白）│100,000     │甲○○  │
├──┼────┼─────┼─────┼────┼──────┼────┤
│ 5. │TS033405│94.10.14  │95.4.30   │（空白）│100,000     │甲○○  │
├──┼────┼─────┼─────┼────┼──────┼────┤
│ 6. │TS033406│94.10.14  │95.5.30   │（空白）│100,000     │甲○○  │
├──┼────┼─────┼─────┼────┼──────┼────┤
│ 7. │TS033407│94.10.14  │95.6.30   │（空白）│100,000     │甲○○  │
└──┴────┴─────┴─────┴────┴──────┴────┘


司法院資訊處製作；財團法人民間司法改革基金會備份。
